臺灣高等法院臺中分院刑事判決
110年度上訴字第1529號
上  訴  人  
即  被  告  曹淑貞
選任辯護人  吳芳儀律師
            王瑞甫律師
上列上訴人即被告因違反毒品危害防制條例案件，不服臺灣彰化
地方法院109年度訴緝字第51號中華民國110年6月1日第一審判決
（起訴案號：臺灣彰化地方檢察署108年度偵字第2341號），提
起上訴，本院判決如下：
    主  文
原判決撤銷。
曹淑貞幫助販賣第一級毒品，累犯，處有期徒刑柒年捌月；又幫
助販賣第一級毒品，累犯，處有期徒刑柒年捌月。應執行有期徒
刑捌年。
     犯罪事實
一、緣黃○○（綽號「阿猴」）、曹淑貞於民國107年5月間為男女
    朋友；黃○○意圖營利，基於販賣海洛因之犯意，販賣第一級
    毒品海洛因與陳○○、林○○，其方式為陳○○、林○○先撥打黃○○
    持用之門號0000000000號行動電話，待確定地點後，旋即由
    陳○○、林○○前往向黃○○購買。曹淑貞明知海洛因係屬毒品危
    害防制條例第2條第2項第1款所列管之第一級毒品，不得非
    法販賣，基於幫助黃○○販賣第一級毒品海洛因之犯意，而有
    下列行為：
　㈠陳○○於107年5月1日21時29分14秒，持門號0000000000號行動
    電話撥打黃○○持用之門號0000000000號行動電話，由曹淑貞
    代為接聽，陳○○表示欲前來黃○○所在之彰化縣○○市○○路0段○
    ○街0弄0○0號曹淑貞租屋處，並由曹淑貞在電話指引路徑，
    而於107年5月1日22時0分27秒通話後不久，陳○○、林○○前來
    曹淑貞租屋處，由陳○○交付現金4,500元予黃○○，黃○○則交
    付海洛因1小包予陳○○、林○○。
　㈡陳○○於107年5月3日23時45分19秒，持門號0000000000號行動
    電話與黃○○持用之門號0000000000號行動電話聯繫，
　　與黃○○約定欲至前揭處所後，再由陳○○撥打上開黃○○持用之
    行動電話，並與接聽之曹淑貞確認業已到達，而於107年5月
    4日0時26分44秒通話後不久，陳○○、林○○在上開曹淑貞租屋
    處，由陳○○交付現金4,500元予黃○○，黃○○則交付海洛因1小
    包予陳○○、林○○。
　　黃○○以上開方式販賣第一級毒品海洛因予陳○○、林○○2次（
    黃○○所犯販賣第一級毒品罪2罪，另經原審以108年度訴字第
    66號、第343號判處有期徒刑7年9月、7年9月，另與其他販
    賣第一級毒品罪3罪所處有期徒刑7年8月、7年8月、7年7月
    ，及轉讓第一級毒品罪2罪所處有期徒刑8月、7月，定應執
    行有期徒刑8年6月確定），曹淑貞則以上開方式為黃○○販賣
    毒品海洛因之行為提供助力。嗣經檢察官向臺灣彰化地方法
    院聲請對陳○○所持用之門號0000000000號行動電話實施通訊
    監察並陳報該院，經該 院審查認可符合通訊保障及監察法
    第18條之1第1項但書規定，而查獲上情。
二、案經彰化縣警察局報告臺灣彰化地方檢察署檢察官偵查起訴
    。 
　　理    由
一、證據能力： 　　
  ㈠證人陳○○、林○○於警詢時之陳述，屬被告以外之人於審判外
    所為之陳述，被告及其辯護人認此部分均不具有證據能力（
    見本院卷第97頁），本院亦核無例外有證據能力之情形，故
    依刑事訴訟法第159條第1項規定，上揭供述對被告而言均無
    證據能力。
　㈡刑事訴訟法第159條之5規定：「被告以外之人於審判外之陳
    述，雖不符前四條之規定，而經當事人於審判程序同意作為
    證據，法院審酌該言詞陳述或書面陳述作成時之情況，認為
    適當者，亦得為證據。」、「當事人、代理人或辯護人於法
    院調查證據時，知有第159條第1項不得為證據之情形，而未
    於言詞辯論終結前聲明異議者，視為有前項之同意。」其立
    法意旨在於傳聞證據未經當事人之反對詰問予以核實，原則
    上先予排除，惟若當事人已放棄詰問或未聲明異議，基於證
    據資料愈豐富，愈有助於真實發現之理念，且強化言詞辯論
    原則，法院自可承認該傳聞證據例外擁有證據能力。經查，
    除上開證人陳○○、林○○於警詢時之陳述對被告無證據能力外
    ， 以下本案所引用被告以外之人於審判外之言詞或書面陳
    述之證據能力，檢察官於本院準備程序中陳稱均同意有證據
    能力（見本院卷第97頁），被告及其選任辯護人於本院準備
    程序中稱同意作為證據使用（見本院卷第97頁），復未於言
    詞辯論終結前爭執或聲明異議，本院審酌前開證據作成或取
    得狀況，均無非法或不當取證之情事，亦無顯不可信之情況
    ，且與待證事實具有關連性，依刑事訴訟法第159條之5第2
    項規定，自具有證據能力。
　㈢刑事訴訟法第159條至第159條之5有關傳聞法則之規定，乃對
    於被告以外之人於審判外之言詞或書面陳述所為之規範；至
    非供述證據之書證及物證，其中書證部分若以該書面證據本
    身物體之存在或不存在作為證據者，係屬物證，性質上並非
    供述證據，應無傳聞法則規定之適用，如該非供述證據非出
    於違法取得，即不能謂其無證據能力。經查，本判決下列所
    引用之非供述證據，與本案待證事實具有關聯性，亦查無違
    法取得之情形，且檢察官、被告及選任辯護人亦未爭執其證
    據能力，自得作為本案之證據。
　㈣按被告之自白，非出於強暴、脅迫、利誘、詐欺、違法羈押
    或其他不正方法，且與事實相符者，得為證據，刑事訴訟法
    第156條第1項定有明文。此項證據能力之限制，係以被告之
    自白必須出於其自由意志之發動，用以確保自白之真實性。
    而所謂非任意性之自白，係指實施刑事訴訟之公務員以強暴
    、脅迫、詐欺、利誘、疲勞訊問、違法羈押或其他不正方法
    取得之自白而言，此等不正方法必須所實施之方法對於被告
    或共同被告足以產生自由意志之壓制而造成違反意願之效果
    者，始足當之。被告雖辯以其係為求交保而自白認罪云云（
    見本院卷第230頁），然被告於原審經2度通緝到案而經羈押
    ，被告於原審審理中認罪與否態度游移，嗣坦承認罪，再於
    原審辯論終結後具狀陳稱其以為承認即能交保，其並未犯罪
    為何要認罪，請求重啟調查云云（見原審訴緝卷二第191至1
    95頁）。惟被告於109年9月16日準備程序中稱：請法官給其
    時間考慮是否認罪云云；而該次審理期日已有選任辯護人到
    場等情（見原審訴緝卷一第107至114頁）。嗣於109年12月8
    日準備程序中就起訴事實是否認罪部分表示沈默，復多有辯
    解等情（見原審訴緝卷一第169至173頁）。再於110年1月27
    日原審審理中並未到庭，其選任辯護人則表示沒辦法與被告
    聯絡等情（見原審訴緝卷一第327、328頁）。被告再經原審
    通緝到案後於110年3月21日訊問時仍否認犯行（見原審訴緝
    卷一第53至58頁）。繼於110年5月4日原審審理中表示認罪
    ，並陳明當日不用詰問證人對質等語；且該次審理期日已有
    選任辯護人到場等情（見原審訴緝卷二第125至142頁）。則
    被告於原審庭訊時表示考慮是否認罪、嗣後另表示認罪等情
    ，均係有其選任辯護人在場時所為，且被告亦未釋明其認罪
    之表示係因強暴、脅迫、詐欺、利誘、疲勞訊問、違法羈押
    或其他不正方法所致。顯見其於原審之自白，無非係個人利
    害算計之訴訟策略，堪認被告於原審審理中之自白均出於任
    意性，依刑事訴訟法第156條第1項規定，當有證據能力。
二、認定犯罪事實所憑之證據及理由：
　　訊據上訴人即被告曹淑貞（下稱被告）固坦承其有接聽電話
　　後，陳○○、林○○即前來其租住處之事實，惟矢口否認上開犯
    行，辯稱：這件事其從頭到尾都不知道；其並不知情，不知
    道他們要幹什麼；兩次電話都是其接的，第一次對方說要給
    黃○○一個東西，不是說要販毒，其不曉得販毒的事情；第二
    次對方要帶小狗賣給黃○○，其不知道他們要做什麼，也沒有
    看到交錢這件事；其中一次有看到對方交錢，但不知道交多
    少錢，錢不是交給其，是交給黃○○，黃○○拿到錢之後，有一
    次黃○○有把錢交給其，但是不記得哪一次，其不知道那是什
    麼錢。第一次是黃○○說心情不好，朋友剛好來找他，他說跟
    朋友說說話心情才不會那麼鬱悶，第一次其好像有看到，就
    不准在其住處賣藥；對方走了後，黃○○就說他不會了，但第
    二次是黃○○說對方會帶他會很喜歡的東西來，其才同意他們
    來，後來從口袋拿出小狗，那隻狗在其鞋子上尿尿，其就罵
    黃○○，也罵對方2人，黃○○那次也很生氣，該次就很不愉快
    了；其記得黃○○之前有打過電話，那通電話黃○○叫其報路其
    報到很生氣，並不想報路，其也一直罵黃○○，其等2人也因
    此而吵架云云。惟查：
　㈠證人即同案被告黃○○上開2次販賣第一級毒品海洛因與證人陳
    ○○、林○○之事實，業據證人黃○○於警詢時、偵查中及原審審
    理中坦承不諱，核與證人陳○○、林○○於偵查中、原審審理中
    證述相符，並有彰化縣警察局指認犯罪嫌疑人紀錄表（他卷
    第141至144頁、第157至160頁）、臺灣彰化地方法院107年7
    月19日彰院曜刑日107聲監可字第74號函、臺灣彰化地方檢
    察署107年7月17日彰檢玉信106他3010字第30705號函及彰化
    縣警察局107年7月13日彰警刑字第1070056105號函（見他卷
    第85至90頁）、臺灣彰化地方法院107年度聲監字第301號通
    訊監察書及附表（見他卷第98至101頁）、通訊監察譯文（
    見他卷第381頁）可參。按販賣毒品係違法行為，非可公然
    為之，且有獨特之販售通路及管道，復無一定之公定價格，
    容易增減分裝份量，是各次買賣之價格，當各有差異，或隨
    供需雙方之資力、關係之深淺、需求之數量、貨源之充裕與
    否、對行情之認知、販賣者對資金之需求程度，及政府查緝
    鬆嚴之態度，為各種不同之風險評估，而為機動性之調整，
    故其價格標準，自非一成不變，且販賣者從各種「價差」或
    「量差」或「純度」謀取利潤方式，亦有差異，然其意圖營
    利之非法販賣行為目的，則屬相同，並無二致。況依一般民
    眾普遍認知，毒品價格非低、取得不易，毒品之非法交易，
    向為政府查禁森嚴且重罰不寬貸，衡情倘非有利可圖，絕無
    平白甘冒被嚴查重罰之高度風險，而為毒品有償交易之理。
    證人黃○○對於毒品價格昂貴、取得不易、毒品交易為政府檢
    警機關嚴予取締之犯罪、法律並就此懸有重典處罰等情，當
    知之甚稔，且其與證人陳○○、林○○並非至親，亦非摯友，倘
    無從中賺取差價或投機貪圖小利，應無甘冒販賣毒品罪刑之
    重典，出售交付毒品於他人，證人黃○○販賣海洛因之犯行，
    主觀上均具有營利之意圖甚明。是證人黃○○2次販賣第一級
    毒品海洛因之犯行，應堪認定。
　㈡被告於原審審理中供承：當時其是用黃○○持用的門號0000000
    000號行動電話接聽陳○○、林○○打來的電話，聯繫2次毒品交
    易，這2次都是黃○○向陳○○、林○○收取價金等語（見原審訴
    緝卷二第129頁、第138頁），核與證人陳○○、林○○於原審審
    理中均證稱：打電話或找黃○○都是要拿海洛因，電話中不會
    講要買毒品的事，都是當面交易，之前都是在黃○○住處拿，
    後來黃○○交保出去沒住家裡，被告是黃○○的女朋友，所以到
    被告租屋處找黃○○購買海洛因，第一次因為不知道被告租屋
    處在哪裡，打電話給黃○○，但是由被告接聽電話，也是被告
    出來帶其等到她租屋處，陳○○把交易價金拿給黃○○，黃○○將
    海洛因交給其們，被告隨即將錢接過去，被告接聽電話當時
    應該就知道其等是要去找黃○○買毒品，因為黃○○會交代找他
    的是誰，而且對話中好像對話的人很熟的樣子，第二次也是
    在被告租屋處找黃○○購買海洛因，黃○○將海洛因給我們，陳
    ○○把錢拿給黃○○，被告隨即將錢接過去，我們回到和美後發
    現毒品的品質不良，又回到被告租屋處向黃○○表示要換貨，
    被告不同意，表示哪有人東西拿回去又換的，這2次我們合
    資向黃○○交易海洛因的過程中，被告都在場，也都有看到，
    因為被告租屋處的套房很小，可以看得很清楚，被告2次都
    把錢拿走等語（見原審訴字卷一第392至459頁、卷二第175
    至193頁）。此與同案被告黃○○於原審審理中供稱：陳○○、
    林○○找其的目的都是為了毒品，林○○還有賣狗的事，沒有其
    他原因，被告應該知道陳○○、林○○找其就是為了毒品，第一
    次被告有看到其跟他們的交易過程，這次是其將錢交給被告
    ，第二次陳○○要把錢交給其時，被告就把錢拿走，這兩次的
    錢都是被告拿走等語（見訴字卷一第209頁、訴字卷二第194
    頁、第217頁、第223至224頁）大致相符。
　㈢上開犯罪事實一㈠證人黃○○販賣第一級毒品海洛因與證人陳○○
    、林○○之前，證人陳○○持用門號0000000000號行動電話與證
    人黃○○持用之門號0000000000號行動電話通話情形：
　⒈就107年5月1日晚間證人陳○○持用門號0000000000號行動電話
    與證人黃○○持用之門號0000000000號行動電話通訊監察譯文
    觀之（見他卷第381頁）：
　①107年5月1日21時29分14秒，證人陳○○持門號0000000000號行
    動電話撥打證人黃○○持用之門號0000000000號行動電話（由
    被告接聽）之通訊監察譯文（A女：證人陳○○；B女：被告）
    ：
　　B女：喂。
    A女：喂，姐仔喔。
    B女：喂，嘿，怎樣？你要找哥哥說？
    A女：嘿。
    B女：你要找我？你要找我喔？
    A女：嘿，我現在過去甘有方便？
    B女：有啊，但是多久到？
    A女：我從彰化這邊到那邊快半個小時喔。
    B女：好好好。
    A女：好。
    B女：好，0K。
　②107年5月1日22時0分27秒，證人陳○○持門號0000000000號行
    動電話撥打證人黃○○持用之門號0000000000號行動電話（由
    證人黃○○與被告先後接聽）之通訊監察譯文（A女：證人陳○
    ○；B男：證人黃○○；B女：被告）：
　　B男：喂。
　　A女：喂，兄喔，我們現在在這裡有一間中油，隔壁7-11， 
          對面有一間員美診所。
　　（B換女生接聽）
　　B女：喂，安那？
　　A女：我們現在在中油。 
　　B女：中油，郵局啊
　　A女：隔壁是7-11。
　　B女：郵局啊，你騎來郵局這邊有一間阿如海產。
　　A女：阿如海產，郵局喔。
    B女：土地公廟。 
    A女：土地公廟喔。
    B女：阿如海產旁邊的巷子走進來，調解委員會。
    A女：好，那我知道，我跟他說。
　　B女：好 。
  ⒉由上開通話內容可知，證人陳○○先撥打證人黃○○之電話，惟
    由被告接聽，證人陳○○即詢問是否「姐仔」，被告即答以「
    嘿」肯認之語氣，並稱「怎樣」，再詢問是否要找「哥哥」
    說；證人陳○○再為「嘿」之肯認語氣，被告猶再詢問稱是要
    找其等語，證人陳○○再表示現在過去是否方便，被告猶稱「
    有啊」，證人陳○○則表示前往需半小時，被告即為肯認之表
    示；嗣證人陳○○再次撥打電話，證人黃○○接聽後，證人陳○○
    即表示目前所在位置明顯地標地物，證人黃○○即將電話改由
    被告接聽，被告即引導指示路徑。上開通話中，雙方簡短對
    話僅提及證人陳○○欲前往，被告猶詢問稱是否要找「哥哥」
    （按指證人黃○○），並說明前往約需費時半小時等情，其等
    對話語意熟稔，且被告並未確認證人陳○○來意，即就證人陳
    ○○前來一事並無異詞 ，顯見彼等前來就所為何事，當有一
    定之默契。嗣後在證人陳○○再次來電詢問前往路徑時，先由
    證人黃○○接聽，再由被告指示報路前來，證人陳○○、林○○上
    開電話聯絡及指引前來後，證人黃○○即有犯罪事實一㈠販賣
    第一級毒品海洛因與證人陳○○、林○○之情事。
　㈣證人黃○○上開犯罪事實一㈡販賣毒品海洛因與證人陳○○、林○○
    前，證人陳○○持用門號0000000000號行動電話與證人黃○○持
    用之門號0000000000號行動電通話情形：
　⒈就107年5月3日晚間及4日凌晨證人陳○○持用門號0000000000
    號行動電話與證人黃○○持用之門號0000000000號行動電話通
    訊監察譯文觀之（見他卷第381頁）：
　①107年5月3日23時45分19秒，證人陳○○持門號0000000000號行
    動電話撥打證人黃○○持用之門號0000000000號行動電話之通
    訊監察譯文（A女：證人陳○○；B男：證人黃○○）：　
　　B男：喂。
　　A女：喂，我要過去找你們喔。
　　B男：喔，我現在在外面，好啊好啊，你過來再打給我。 
　　A女：現在過去，好好好。
　　B男：好。
　②107年5月4日0時26分44秒，證人陳○○持門號0000000000號行
    動電話撥打證人黃○○持用之門號0000000000號行動電話之通
    訊監察譯文（A女：證人陳○○；B男：證人黃○○）：　
　　B男：喂。
　　A女：喂，我們要到了喔。 
　　B男：好。 
　③107年5月4日0時27分8秒，證人陳○○持門號0000000000號行動
    電話撥打證人黃○○持用之門號0000000000號行動電話，並未
    接聽。　　　
　④107年5月4日0時41分4秒，證人陳○○持門號0000000000號行動
    電話撥打證人黃○○持用之門號0000000000號行動電話之通訊
    監察譯文（A女：證人陳○○；B女：被告）：
　　B女：喂。
    A女：喂，我們到位了咧。 
    B女：到位，好啊。
    A女：好。 
　⒉上開對話先係由證人陳○○撥打證人黃○○之電話，證人陳○○即
    表示欲前去找證人黃○○，證人黃○○即表示現在外面，並對其
    等前來表示同意；雙方就見面一事即均為肯認之表示，嗣證
    人陳○○再行來電表示快到了，證人黃○○即稱「好」；嗣證人
    陳○○再來電而由被告接聽，並稱已經「到位」，被告即答稱
    「到位，好啊」等語。被告在陳○○ 、黃○○電話聯絡後，嗣
    後持證人黃○○電話接聽證人陳○○之來電，且證人陳○○僅告以
    其等已「到位」，被告即心領神會，並無任何質問疑惑，雙
    方即為積極認同肯定之表示，堪認被告就來電所為何事，顯
    然知悉。證人陳○○、林○○上開電話聯絡確認前來後，即有犯
    罪事實一㈡證人黃○○販賣第一級毒品海洛因與證人陳○○、林○
    ○之情事。     
  ㈤按買賣毒品係非法交易，具隱密及特殊信賴關係，而販賣毒
    品復係政府嚴予查緝之違法行為，偵查機關時以依法核發之
    通訊監察作為偵查手段，毒品交易者，為免遭查緝風險，常
    以買賣雙方始知或隱晦不明之用語，替代毒品交易之重要訊
    息（如種類、數量、金額），甚至因事前已有約定或默契，
    故僅約定見面，即能進行毒品交易，此與社會大眾一般認知
    無違。故對通訊監察譯文通話內容之評價，尚須綜合相關供
    述而為判斷（最高法院104年度台上字第2917號、103年度台
    上字第3708號、103年度台上字第3820號判決意旨參照）。
    再按一般合法物品之交易，買賣雙方於電話聯繫之間，固會
    就標的物、價金、交付方式等事項為約定；然有關毒品之交
    易，誠難期待買賣雙方以同樣標準為聯繫，尤其在現行通訊
    監察制度之下，若於通話間言明具體之標的物或以暗語代之
    ，無異自曝於被查獲之風險中。再者，關於毒品之買賣，其
    以電話聯繫交易者，買賣雙方多係相識之人，其等或僅粗略
    表明見面時、地，甚或僅以電話鈴聲加上來電顯示作為提
    醒即足。因此，並非不得依通聯之情形及通話內容之真意，
    作為判斷可否採為買賣雙方所供述交易情節之佐證（最高法
    院107年度台上字第2970號、106年度台上字第133號、105年
     度台上字第3119號判決意旨參照）。被告雖辯以其僅係幫
    證人黃○○接聽電話，因黃○○不知道跟他們說其等住的地方怎
    麼走云云。證人黃○○於本院審理中亦證稱：5月1日陳○○打電
    話來，其一開始真的不知道要做什麼（見本院卷第247頁）
    ；5月4日電話中因其也不知道是要來買毒品，被告怎麼會知
    道（見本院卷第250頁）云云。然依上開通訊監察內容可知
    ，被告於107年5月1日接聽電話時並未詢問確認對方來意，
    甚至證人陳○○詢問是否方便過去時，並未表明事由，被告立
    即為肯認之表示，就其前後語意已知悉證人陳○○前來目的而
    無疑問，且在證人陳○○再行來電詢問前往路線時，證人黃○○
    接聽後再轉交被告接聽並指引前來路徑；另107年5月4日電
    話中對話雙方均係不斷確認，甚至對方在通話中無端對被告
    稱已經「到位」，被告亦無任何疑問，更為肯定之表示，堪
    認被告明顯知悉對話者通話及前來之用意，對話雙方縱未言
    明交易毒品之種類、數量、金額，然彼等就證人陳○○、林○○
    前來所為何事，顯有一定之默契，縱使前來交易之細節係證
    人陳○○、林○○到場後與證人黃○○商談，然此並未足以此即認
    被告對其引導約同證人陳○○、林○○前來其住處所為何事一無
    所悉。而證人黃○○與陳○○、林○○交易毒品海洛因之地點更係
    在被告住處，並無任何隱匿掩飾，證人黃○○於本院審理中雖
    證稱：其不知道交易時被告有無看到云云（見本院卷第250
    頁）。然被告於警詢時、偵查中及原審準備程序自承在交易
    現場見聞證人黃○○與陳○○、林○○交易海洛因之過程等情（見
    他卷第318至319頁、第358至361頁、訴字卷一第253頁），
    堪認被告就證人黃○○與陳○○、林○○在其住處見面接觸係為交
    易毒品海洛因一事知悉甚明。被告明知其情，猶為黃○○接聽
    購毒者陳○○之電話並為之引導指路，確認購毒者確已前來到
    位，以利證人黃○○與陳○○、林○○進行毒品交易，至為明確。
    被告辯以其並不知情云云，不足採信。 
　㈥本件尚難認被告有交付毒品或向購毒者收取價金之行為： 
　⒈證人黃○○於警詢時供證稱：107年5月1日通話是陳○○及林○○向
    其購買毒品海洛因，曹淑貞只是幫其接聽電話告訴他們路怎
    麼走而已（見他卷第372頁）；107年5月3、4日通話是陳○○
    及林○○向其購買毒品海洛因，曹淑貞只是幫其接聽電話而已
    等語 （見他卷第373頁）。復於偵查中供證稱：陳○○、林○○
    向其購買海洛因，被告只是幫其報地址給他們，因為其不會
    報地址；2次毒品是其交付與陳○○、林○○；錢是其收的；被
    告跟其說朋友要來；被告沒有幫其交毒品給陳○○及林○○；被
    告沒有幫其收錢（見他卷第422至425頁）等語。均未指證被
    告於本件販賣毒品案件中有交付毒品及向購毒者收取價金之
    情事。
　⒉證人陳○○於偵查中證稱：107年5月1日通話是其與毒品上手對
    話，員林一個綽號叫「阿猴」、「猴兄」的女友，還有「阿
    猴」本人講電話，本次通話後，其跟林○○去阿如海產店旁邊
    巷子進去的套房跟「阿猴」及「阿猴」的女友見面，林○○拿
    現金4500元向「阿猴」買海洛因；錢是林○○交給「阿猴」，
    但「阿猴」女友又把錢拿走，毒品是「阿猴」拿給林○○；10
    7年5月3日及4日也是其跟「阿猴」及「阿猴」女友的對話，
    一樣是到剛剛講的「阿猴」的租屋處見面，一樣是林○○拿45
    00元向「阿猴」買海洛因，錢跟毒品都是「阿猴」跟林○○交
    易的，「阿猴」女友這次也在場等語（見他卷第163、163頁
    ）。復於108年8月9日原審審理中證稱：107年5月1日其拿錢
    是她接她過去的；其拿錢給黃○○，黃○○另外再裝給其等，裝
    的時候被告說錢拿來，錢是她接過去（見原審訴字卷一第39
    5、396頁）； 其交給黃○○的錢，當場被被告從黃○○手上拿
    走（見原審訴字卷一第398頁）；5月4日那次被告如何拿錢
    其不知道，但是5月1日那次被告有接錢過去（見原審訴字卷
    一第405頁） ；其比較確定是那次她從「猴哥」手中把錢拿
    過去（見原審訴字卷一第419頁）；曹淑貞接過去一次而已
    （見原審訴字卷一第427頁）等語。又於109年7月15日原審
    審理中證稱：109年5月1日其錢拿給黃○○，被告就直接拿去
    云云（見原審訴字卷二第185頁）；109年5月3日及4日係黃○
    ○東西給其，其錢拿出去，被告就馬上拿去（見原審訴字卷
    二第188頁）；其確定兩次「阿猴」女友都有把錢拿走等語
    （見原審訴字卷二第190頁），依其證述，固均稱被告當場
    有將毒品交易款項拿去，然亦證稱被告係自證人黃○○處取得
    款項，而非逕向證人林○○、陳○○收取。
　⒊證人林○○於偵查中證稱：107年5月1日通話是陳○○與「阿猴」
    的女友講電話，通話後其與陳○○去員林郵局附近 租的套房
    找阿猴，其拿現金向「阿猴」買海洛因；交易時「阿猴」女
    友有在場，其錢交給「阿猴」後，「阿猴」女友再把錢拿走
    ，海洛因是「阿猴」拿給其；107年5月3日、4日是陳○○與「
    阿猴」及「阿猴」女友的對話，通話結束後，其與陳○○一樣
    到之前的「阿猴」租住處見面，一樣拿4500元向「阿猴」買
    海洛因，錢跟毒品是其與「阿猴」交易的，這次「阿猴」的
    女友也有在場，錢也是給「阿猴」，但被「阿猴」的女友拿
    走，印象中只要錢拿給「阿猴」，他女友就會找理由把錢拿
    走等語（見他卷第170、171頁）。復於108年8月9日原審審
    理中證稱：其錢交給他，他們怎麼處理 不在其等管轄範圍
    ，她有拿錢；「阿猴」的女友有把其交給「阿猴」的錢拿走
    ；是馬上拿過去還是過一下子才拿走，其忘記了（見原審訴
    字卷一第440頁）；5月4日那一次其有看到「阿猴」拿錢給
    被告；其看到「阿猴」拿錢給被告應該一次而已（見原審訴
    字卷第447頁）；又於109年7月15日原審審理中證稱：第一
    次印象中黃○○收了毒品的錢，被告有接過去（見原審訴字卷
    二第177頁）； 107年5月4日那次也一樣吧（見原審訴字卷
    二第180頁），兩次黃○○收的錢，最後被告都有拿走，因為
    之前都重複問，其有點亂掉（見原審訴字卷二第181頁）等
    語。依證人林○○上開證述，至多僅能證明黃○○本件2次販賣
    毒品與證人林○○、陳○○，且 黃○○收取毒品對價後，再另有
    交給被告之事實，且其亦證稱被告係另找理由把錢拿走等情
    ，堪認被告係在證人黃○○與林○○等人完成交易後，始行將黃
    ○○取得款項拿走，並未足認被告就本件交易毒品之過程有參
    與交付毒品及收受購毒者款項之情事。
　⒋證人即同案被告黃○○於原審雖以被告身分另陳稱：第一次係
    其把錢交給被告，第二次其還沒摸到錢，被告就把錢拿走云
    云（見原審訴字卷二第194頁）；毒品是其交付，價金由被
    告收取，第一次是被告間接拿，第二次是被告直接拿云云（
    見原審訴字卷二第224頁），然其上開供述顯與其於偵查中
    證述有異，且證人黃○○於本院審理中復證稱：其於地檢署偵
    查中、彰化地方法院開庭都有照實講等語（見本院卷第252
    、253頁），以偵查中較查獲之時為近，衡情被告記憶應較
    清晰，且與證人陳○○、林○○上開證述關於交付毒品及收取價
    金暨另將收取款項交付與被告之過程相侔，應以證人黃○○於
    偵查中之證述，較為可採。   
　⒌綜上，被告確有在證人黃○○與陳○○、林○○交易毒品時在場，
    惟其並無參與交付毒品及向購毒者收受價金之行為 ，而係
    買賣雙方銀貨兩訖完成交易後，再自證人黃○○拿取款項，應
    堪認定。至被告雖有在完成交易後將證人黃○○取得款項拿走
    ，惟證人黃○○於本院審理中證稱：當時其與被告同居的地方
    是被告租的；其當時與被告在一起，有時候住在被告那邊（
    見本院卷第224、225頁）；因為要繳房租，本案其向陳○○、
    林○○收到的錢轉交給被告（見本院卷245、246頁）等語，且
    證人林○○於偵查中亦證稱： 印象中只要錢拿給「阿猴」，
    他女友就會找理由把錢拿走等語（見他卷第171頁），顯見
    被告係另以其他事由再向黃○○取走販毒款項，雖堪認被告就
    證人黃○○販賣第一級毒品與證人陳○○、林○○一事知情並在場
    ，且事前猶有為證人黃○○接聽電話引導購毒者前來路線，然
    被告並無參與交付毒品及收取價金至明。
　㈦按刑法上之幫助犯，係對於犯罪與正犯有共同之認識，而以
    幫助之意思，對於正犯資以助力，而未參與實施犯罪之行為
    者而言，是如未參與實施犯罪構成要件之行為，且係出於幫
    助之意思提供助力，即屬幫助犯，而非共同正犯；即刑法上
    之幫助犯從屬於正犯而成立，並無獨立性，故幫助犯須對正
    犯之犯罪事實，具有共同認識而加以助力，始能成立。按刑
    法上之幫助犯，係指以幫助之意思，對於正犯資以助力，而
    未參與實施犯罪之行為者而言（最高法院49年台上字第77號
    、100年度台上字第6554號判決意旨參照）。再按單純意在
    便利、助益施用而基於與施用者間之意思聯絡，為施用者代
    購毒品之情形，僅屬幫助施用，意在便利、助益販賣之意思
    而為實施販毒構成要件以外之行為，即屬幫助販賣；若意在
    便利、助益營利販賣之意思而實施販毒構成要件之行為，或
    意圖營利，而基於與販售者之犯意聯絡，代為交付毒品予施
    用者，則為共同販賣（最高法院102年台上字第4832號判決
    意旨參照）。復按刑法之共同正犯和幫助犯，其區別在於前
    者之行為人間，具有犯意聯絡、行為分擔，其中之犯意聯絡
    ，係指出於自己共同犯罪之意思，而彼此達致明示或默示合
    意，行為分擔則不以參與犯罪構成要件以內之行為為限，縱
    係要件以外之行為，甚或祇同謀而不分擔行為，仍可成立；
    而後者之行為人間，並非出於自己共同犯罪之意思，且所協
    助部分，僅以構成犯罪要件以外之行為為限。從而，雖然被
    告確有從事構成犯罪要件以外之作為，而使犯罪順利完成，
    但如果控方無法舉出確實證據，以證明其有和正犯之間，具
    有共同犯罪之意思聯絡者，仍祇能依罪疑唯輕原則，認屬幫
    助犯，而不能逕行課以共同正犯責任。再以販賣毒品罪為例
    ，舉凡看貨、議價、洽定交易時地、送貨、收款等作為，皆
    屬販賣行為之部分舉動，為該犯罪構成要件以內之行為，然
    而接聽電話，若無議價、洽定交易時地；駕車搭載正犯，倘
    非經手送貨、收款，則係犯罪構成要件以外之行為，評價有
    別，不應相混淆（最高法院102年度台上字第1920號判決意
    旨參照）。查被告就犯事罪實一㈠所參與者僅係被動代證人
    黃○○接聽電話，並指示引導證人陳○○、林○○前來交易地點，
    嗣由證人黃○○自行與陳○○、林○○完成交易，所為尚與「洽定
    交易時地」之販賣行為舉動有別。又被告就犯罪事實一㈡部
    分係證人陳○○與黃○○在電話中已約定前來，嗣證人陳○○已到
    場後，再度撥打證人黃○○之電話確認，而由被告代為接聽，
    就洽定交易地點亦非被告所決定參與。被告就上開2次毒品
    交易，僅係被動代為接聽電話、在電話中引導指路及接獲來
    電確認對方已到場，再由證人黃○○自行與陳○○、林○○完成交
    易，雖被告知悉證人陳○○、林○○前來係為與證人黃○○進行毒
    品交易，且交易過程中被告亦在場，然被告所為並非參與構
    成要件行為之分担，復無積極證據證明被告有以自己實行販
    賣毒品犯罪之意思，而與證人黃○○為上開販賣毒品犯罪之犯
    意聯絡，是被告知悉證人黃○○欲販賣上開毒品而參與之行為
    ，應係出於幫助販賣毒品之意思，對證人黃○○遂行販賣毒品
    之犯行資以助力，而參與販賣毒品罪構成要件以外之行為，
    應堪認定。
　㈧綜上所述，本件事證明確，被告犯行堪以認定，均應依法論
    科。
三、論罪：
  ㈠被告行為後，毒品危害防制條例第4條第1項之規定業於109年
    1月15日修正，並於同年7月15日生效。修正後，販賣第一級
    毒品罪之法定刑由原定之「處死刑或無期徒刑；處無期徒刑
    者，得併科新臺幣二千萬元以下罰金」，修正為「處死刑或
    無期徒刑；處無期徒刑者，得併科新臺幣三千萬元以下罰金
    」。經比較新舊法之結果後，修正後第4條第1項規定提高罰
    金刑部分之最高刑度，顯然未較有利於被告，依刑法第2條
    第1項揭示之「從舊從輕」原則，自應適用被告行為時法即
    修正前之毒品危害防制條例第4條第1項之規定論處。
　㈡核被告就犯罪事實一㈠、㈡所為，均係犯刑法第30條第1項前段
    、修正前毒品危害防制條例第4條第1項之幫助販賣第一級毒
    品罪（共2罪）。
　㈢公訴意旨雖認被告就犯罪事實欄一㈠、㈡係與證人黃○○共同販
    賣第一級毒品海洛因與證人陳○○、林○○，而認被告所為分別
    涉犯共同販賣第一級毒品罪嫌。然本院認被告所 為應係幫
    助犯，已如前述，公訴意旨上開所指，尚有誤會。又按刑事
    訴訟法第300 條所謂變更法條，係指罪名之變更而言，若僅
    行為態樣有正犯、從犯之分，或既遂、未遂之分，即無庸引
    用刑事訴訟法第 300條變更起訴法條（最高法院96年度台上
    字第2061號判決、101 年度台上字第3805號判決可供參照）
    ，是本件自無庸變更起訴法條，附此敘明。
　㈣被告就犯罪事實欄一㈠、㈡所示犯行，犯意各別，行為互殊，
    應予分論併罰。
　㈥刑之加重減輕部分：
　⒈被告前因施用毒品案件，經臺灣彰化地方法院先後以98年度
    簡字第357號判決判處有期徒刑6月確定、以98年度簡字第14
    01號判決判處有期徒刑4月確定，均於105年8月12日易科罰
    金執行完畢等情，有臺灣高等法院被告前案紀錄表存卷可考
    ，其於受有期徒刑執行完畢後，5年以內故意再犯本案有期
    徒刑以上之各罪，均為累犯。考量被告本案所犯與前開執行
    完畢之罪刑均屬毒品案件，足見其對刑罰之反應力薄弱，因
    認加重其法定最低度刑，尚不至使其所受之刑罰超過其所應
    負擔之罪責，除法定本刑為死刑、無期徒刑部分不得加重外
    ，應依刑法第47條第1項之規定加重其刑。
　⒉被告就犯罪事實一㈠、㈡所為均僅止於幫助，所犯情節較正犯
    輕微，爰依刑法第30條第2項規定，各按正犯之刑減輕之。
　⒊按刑法第59條規定之酌量減輕其刑，必須犯罪另有特殊之原
    因與環境，在客觀上足以引起一般同情，認為即使予以宣告
    法定最低度刑，猶嫌過重者，始有其適用。此所謂法定最低
    度刑，固包括法定最低本刑；惟遇有其他法定減輕之事由者
    ，則應係指適用其他法定減輕事由減輕其刑後之最低度刑而
    言。倘被告別有法定減輕事由者，應先適用法定減輕事由減
    輕其刑後，猶認其犯罪之情狀顯可憫恕，即使科以該減輕後
    之最低度刑仍嫌過重者，始得適用刑法第59條規定酌量減輕
    其刑（最高法院100年度台上字第744號判決參照）。查被告
    本件所犯販賣第一級毒品罪之法定刑為「處死刑或無期徒刑
    ；處無期徒刑者，得併科新臺幣2 千萬元以下罰金」，然同
    為販賣第一級毒品之人，其原因動機不一，犯罪情節未必盡
    同，或有大盤毒梟者，亦有中、小盤之分，甚或僅止於吸毒
    者友儕間為求互通有無之有償轉讓者亦有之，其販賣行為所
    造成危害社會之程度自屬有異，法律科處此類犯罪，所設之
    法定最低本刑卻同為「死刑或無期徒刑」，不可謂不重，自
    非不可依客觀之犯行與主觀之惡性二者加以考量其情狀，是
    否有可憫恕之處，適用刑法第59條之規定酌量減輕其刑，期
    使個案裁判之量刑能斟酌至當，符合比例原則。被告幫助販
    賣毒品之行為，無視國家對於杜絕毒品危害之禁令固屬不當
    ，本應予責難，然被告幫助販賣之對象為其同居男友，且所
    幫助販賣之金額非鉅，犯罪情節尚非至惡重大，僅因一時思
    慮不週，致罹重典，被告之犯行對社會治安及國民健康之危
    害相對較小，從被告之犯案情節觀之，倘仍對被告遽處以法
    定本刑依上述適用刑法第30條第2項規定後之最低刑度，無
    異失之過苛而不盡情理，不免予人情輕法重之感，且難謂符
    合罪刑相當性及比例原則，更無從與一般販毒者之惡行有所
    區隔，是其犯罪情狀相較於法定之重刑，在客觀上足以引起
    一般人之同情，情節尚堪憫恕，就被告本件犯行，均依刑法
    第59條之規定，酌量減輕其刑。
  ⒋又被告上開犯行有加重、減輕其刑情況，應依刑法第71條規
    定先加重（法定刑死刑、無期徒刑不得加重部分除外）後，
    再依刑法第70條規定遞減輕之。
　⒌又犯毒品危害防制條例第4條至第8條之罪，於偵查及審判中
    均自白者，減輕其刑，修正前毒品危害防制條例第17條第2
    項定有明文；該規定係為鼓勵是類犯罪行為人自白、悔過，
    並期訴訟經濟、節約司法資源而設，故此所謂「自白」，係
    指對自己之犯罪事實全部或主要部分為肯定供述之意（最高
    法院103年度台上字第3091號判決要旨參照）。本件被告於
    偵查中均否認犯行，復於原審審理中否認犯行，再於原審審
    理中一度自白，上訴本院仍否認犯行，自無於偵查及審判中
    均自白犯罪之情形，無從依修正前毒品危害防制條例第17條
    第2項規定減輕其刑。
　⒍再按毒品危害防制條例第17條第1項規定犯第4條至第8條、第
    10條或第11條之罪，供出毒品來源，因而查獲其他正犯或共
    犯者，減輕或免除其刑。又毒品危害防制條例第17條第1項
    所稱「毒品來源」，係指被告原持有供己犯同條項所列之罪
    之毒品源自何人之謂（最高法院107年度台上字第1916號、1
    05年度台上字第1883號、104年度台上字第288號、103年度
    台上字第4537號、102年度台上字第5266號判決意旨參照）
    。亦即須因被告供出，因而查獲與被告被訴犯行有「直接關
    聯」之毒品來源，始得適用（最高法院107年度臺上字第358
    6號判決意旨參照）。從而所謂「毒品來源」，自指「與本
    案犯行相關毒品」從何而來之情形。倘上訴人供出之毒品上
    手與其所涉案件之毒品不具關聯性，既無助該案之追查，僅
    屬對該上手涉犯其他毒品犯罪之告發，要非就其所涉案件之
    毒品供出來源，自無上開減刑規定之適用。若上訴人販賣毒
    品之犯罪時間，在時序上較早於該正犯或共犯事後所供應毒
    品之時間，即令該正犯或共犯確因上訴人之供出而被查獲，
    仍不符上開應減輕或免刑之規定。申言之，「供出毒品來源
    」，與調查或偵查犯罪之公務員對之發動調查或偵查並進而
    破獲之間，須具有前後手、上下游且相當之因果關係，非謂
    一有「自白」或「指認」毒品來源之人，即得依上開規定予
    以減免其刑（最高法院109年度台上字第1805號判決意旨參
    照）。被告雖於警、偵訊時供稱案外人簡曲君於108年1月26
    日無償轉讓1包第二級毒品甲基安非他命供被告施用；另同
    時販賣第一級毒品海洛因與證人黃○○，並收取2900元等情，
    該案經檢察官起訴後，被告於該案審理中翻異前詞，自稱其
    於警偵訊所述不實，案外人簡曲君於該案被訴販賣第一級毒
    品罪部分經法院判決無罪確定等情，有彰化縣警察局110年8
    月10日彰警刑字第1100056921號函及附件職務 報告、彰化
    縣警察局刑事案件移送書、臺灣彰化地方檢察署110年8月11
    日彰檢秀信108偵2341字第1109028483號函在卷可參（見本
    院卷第75至86頁）。由此可知，案外人簡曲君雖經檢察官提
    起公訴，惟被告所稱證人黃○○向案外人簡曲君購得第一級毒
    品海洛因之時間係108年1月26日，該時間點係在本案107年5
    月1日及5月3、4日之後，該案顯非本件毒品來源，二者顯不
    相關，另轉讓第二級毒品甲基安非他命部分，亦與本案幫助
    販賣第一級毒品海洛因無涉。依上開說明，自無從依毒品危
    害防制條例第17條第1項規定減輕其刑。
四、本院之認定：
　㈠原審以被告犯行事證明確，予以論罪科刑，固非無見。然查
    ：被告就犯罪事實㈠、㈡部分犯行應係幫助犯，然原審判決認
    被告與證人黃○○2人係販賣第一級毒品共同正犯，且就被告
    黃○○分別取得之4500元於被告主文項下諭知沒收，容有未合
    。被告上訴意旨否認犯行，固無理由，惟原判決既有上開可
    議之處，即屬無可維持，自應由本院將原判決撤銷改判，另
    定應執行刑部分亦失所依付，應併予撤銷。
　㈡爰以行為人之責任為基礎，審酌被告前已有施用毒品前科，
    知悉海洛因戕害身心，竟仍無視國家杜絕毒品犯罪之禁令，
    仍幫助販賣上開毒品予施用者，使購買之吸毒者更加產生對
    毒品之依賴性及成癮性，助長濫用毒品成癮之惡習，戕害他
    人健康，並有滋生其他犯罪之可能，危害社會治安，惟被告
    當時係證人即同案被告黃○○之同居女友，協助黃○○販賣毒品
    ，並非元兇首惡，且僅有本案2次犯行，販賣對象同一，其
    接聽電話引路等參與犯罪情節及程度相對較輕，暨其於原審
    審理中供述反覆且經二度通緝之犯後態度，其2次販賣毒品
    之動機、目的、手段、情節、毒品數量，暨其自陳國中肄業
    之智識程度，入監前從事幫傭工作，月收入約2、3萬元，未
    婚，有7名子女之家庭經濟生活狀況等一切情狀，分別量處
    如主文第2項所示之刑，並定其應執行之刑。
　㈢證人黃○○本件販賣毒品所得各為4500元，為證人黃○○所有，
    然其取得後另交付被告用以繳納房租，則被告取得該款項係
    因證人黃○○另行處分所致，尚非被告幫助販賣毒品所取得之
    款項，難認係被告犯罪所得之物，亦非違禁物，自無從依刑
    法第38條之1第1項前段、第3項規定宣告沒收及追徵其價額
    。另證人黃○○持用未扣案之行動電話（含門號0000000000號
    SIM1卡張）係犯罪所用之物，惟並非被告所有，且經原審以
    108年度訴字第66、343號判決已於同案被告黃○○部分宣告沒
    收確定，並執行沒收完畢，有上開刑事判決書及同案被告黃
    ○○之臺灣高等法院被告前案紀錄表附卷可參，自無從於本案
    宣告沒收，併此敘明。
據上論斷，應依刑事訴訟法第369條第1項前段、第364條、第299
條第1項前段，判決如主文。
本案經檢察官王元郁提起公訴，檢察官李月治到庭執行職務。
中　　華　　民　　國　　110 　年　　10　　月　　13　　日
            刑事第十二庭   審判長法　官　張  國  忠
                                 法　官  李  雅  俐
                                 法　官  陳      葳 
以上正本證明與原本無異。
如不服本判決應於收受送達後20日內向本院提出上訴書狀，其未
敘述上訴理由者，並得於提起上訴後20日內向本院補提理由書狀
（均須按他造當事人之人數附繕本）「切勿逕送上級法院」。因
疫情而遲誤不變期間，得向法院聲請回復原狀。 

　　　　　　　　　　　　　     　書記官  蔡  皓  凡 

中　　華　　民　　國　　110 　年　　10　　月　　13　　日

附錄法條：
修正前毒品危害防制條例第4條第1項：
製造、運輸、販賣第一級毒品者，處死刑或無期徒刑；處無期徒
刑者，得併科新臺幣2千萬元以下罰金。

刑法第30條：
幫助他人實行犯罪行為者，為幫助犯。雖他人不知幫助之情者，
亦同。
幫助犯之處罰，得按正犯之刑減輕之。